ACORDAO-COMPLETO-2543478

ACÓRDÃO 4274/2022 ATA 26/2022 - PRIMEIRA CÂMARA

VISTOS, relatados e discutidos estes autos de tomada de contas especial instaurada pela Superintendência Estadual da Funasa na Bahia, em desfavor de André dos Santos Mamedio e ML Construtora Ltda., em razão de não comprovação da regular aplicação dos recursos repassados por meio do Convênio de registro Siafi 538148 (peça 6) firmado entre a Fundação Nacional de Saúde e o município de Piraí do Norte/BA, tendo por objeto melhorias sanitárias domiciliares; 
ACORDAM os ministros do Tribunal de Contas da União, reunidos em sessão da 1ª Câmara, diante das razões expostas pelo relator, em: 
9.1. julgar irregulares as contas de André dos Santos Mamedio (CPF: XXX.439.655-XX) e ML Construtora Ltda. (CNPJ: 02.194.668/0001-42) , com fundamento nos arts. 1º, inciso I, 16, inciso III, alíneas "b" e "c", da Lei 8.443/1992, c/c os arts. 1º, inciso I, e 209, incisos II e III, do Regimento Interno do TCU; 
9.2. condenar os responsáveis identificados no subitem anterior, em solidariedade, com fundamento no art. 19, caput, da Lei 8.443/1992, c/c o art. 210 do Regimento Interno do TCU, ao pagamento das quantias a seguir especificadas, com a fixação do prazo de 15 (quinze) dias, a contar da notificação, para comprovarem, perante o Tribunal (art. 23, inciso III, alínea "a", da Lei 8.443/1992, c/c o art. 214, inciso III, alínea "a", do Regimento Interno) , o recolhimento das dívidas aos cofres da Fundação Nacional de Saúde, atualizadas monetariamente e acrescidas dos juros de mora, calculados a partir das datas discriminadas, até a data do recolhimento, na forma prevista na legislação em vigor:
	DATA DA OCORRÊNCIA
	VALOR ORIGINAL (R$) 

	30/11/2006
	66.433,92

	26/12/2006
	25.000,00

	28/12/2006
	10.000,00

	5/1/2007
	20.793,02

9.3. autorizar, desde logo, nos termos do art. 28, inciso II, da Lei 8.443/1992, a cobrança judicial das dívidas, caso não atendidas as notificações;
9.4. autorizar, desde logo, caso solicitado e o processo não tenha sido remetido para cobrança judicial, o pagamento das dívidas em até 36 (trinta e seis) parcelas mensais e consecutivas, nos termos do art. 26 da Lei 8.443/1992, c/c o art. 217 do Regimento Interno/TCU, fixando-se o vencimento da primeira parcela em 15 (quinze) dias, a contar do recebimento da notificação, e o das demais a cada mês, devendo incidir sobre cada valor mensal os correspondentes acréscimos legais, na forma prevista na legislação em vigor, sem prejuízo de alertar os responsáveis de que a falta de comprovação do recolhimento de qualquer parcela implicará o vencimento antecipado do saldo devedor;
9.5. encaminhar cópia desta deliberação à Procuradoria da República no Estado da Bahia, nos termos do § 3º do art. 16 da Lei 8.443/1992, c/c o § 7º do art. 209 do Regimento Interno do TCU, para adoção das medidas que entender cabíveis.
9.6. notificar os responsáveis do presente acórdão.

Tomada de contas especial instaurada pela Superintendência Estadual da Funasa na Bahia, em razão da não comprovação da regular aplicação dos recursos repassados por meio de convênio firmado para a execução de melhorias sanitárias domiciliares no município de Piraí do Norte/BA.

Primeira Câmara

Superintendência Estadual da Funasa na Bahia.

3. Responsáveis: André dos Santos Mamedio (XXX.439.655-XX); ML Construtora Ltda. (02.194.668/0001-42).

13.1. Ministros presentes: Walton Alencar Rodrigues (Presidente), Benjamin Zymler, Vital do Rêgo (Relator) e Jorge Oliveira.
13.2. Ministro-Substituto presente: Weder de Oliveira.

VITAL DO RÊGO

Adoto como relatório a instrução de mérito elaborada no âmbito da Secretaria de Controle Externo de Tomada de Contas Especial (peça 90) , cujas propostas contaram com a anuência dos dirigentes daquela unidade técnica (peças 91 e 92) e do Ministério Público junto ao TCU (peça 93) , transcrita a seguir com os ajustes de forma pertinentes:
INTRODUÇÃO
Cuidam os autos de tomada de contas especial instaurada pela Superintendência Estadual da Funasa na Bahia, em desfavor de André dos Santos Mamedio (CPF: XXX.439.655-XX) e ML Construtora Ltda. (CNPJ: 02.194.668/0001-42) , em razão de não comprovação da regular aplicação dos recursos repassados por meio do Convênio de registro Siafi 538148 (peça 6) firmado entre a Fundação Nacional de Saúde e o município de Piraí do Norte - BA, tendo por objeto melhorias sanitárias domiciliares.
HISTÓRICO
Em 15/03/2019, com fundamento na IN/TCU 71/2012, alterada pela IN/TCU 76/2016 e DN/TCU 155/2016, o dirigente da instituição Superintendência Estadual da Funasa na Bahia autorizou a instauração da tomada de contas especial (peça 2) . O processo foi registrado no sistema e-TCE com o número 3867/2019.
O Convênio CV 047/04, registro Siafi 538148, foi firmado no valor de R$ 157.503,50, sendo R$ 149.990,58 à conta do concedente e R$ 7.512,92 referentes à contrapartida do convenente. Teve vigência de 30/6/2004 a 15/6/2008, com prazo para apresentação da prestação de contas em 14/8/2008. Os repasses efetivos da União totalizaram R$ 122.226,94, creditados na conta-corrente em 20/06/2006 (R$ 59.956,52) e 3/11/2006 (R$ 62.270,42) , conforme peça 22, p. 1 e 6.
A execução física, bem como a prestação de contas enviada, foi analisada por meio dos documentos constantes nas peças 12, 13, 24, 25, 25, 28, 37,38, 47 e 52.
O fundamento para a instauração da Tomada de Contas Especial, conforme consignado na matriz de responsabilização elaborada pelo tomador de contas, foi a constatação da seguinte irregularidade: 
Ausência de funcionalidade do objeto, em face da não consecução dos objetivos pactuados no convênio descrito como "MELHORIAS SANITARIAS DOMICILIARES.", tendo em vista execução com falhas técnicas e/ou de qualidade, sem aproveitamento útil da parcela executada, não gerando, portanto, o benefício social esperado.
Os responsáveis arrolados na fase interna foram devidamente comunicados e, diante da ausência de justificativas suficientes para elidir a irregularidade e da não devolução dos recursos, instaurou-se a tomada de contas especial.
No relatório (peça 58) , o tomador de contas concluiu que o prejuízo importaria no valor original de R$ 122.143,54, imputando-se a responsabilidade a André dos Santos Mamedio, Prefeito, no período de 1/1/2005 a 31/12/2008, na condição de gestor dos recursos e ML Construtora Ltda., na condição de contratada.
Em 29/9/2020, a Controladoria-Geral da União emitiu o relatório de auditoria (peça 62) , em concordância com o relatório do tomador de contas. O certificado de auditoria e o parecer do dirigente do órgão de controle interno concluíram pela irregularidade das presentes contas (peças 63 e 64) .
Em 18/11/2020, o Ministro responsável pela área atestou haver tomado conhecimento das conclusões contidas no relatório e certificado de auditoria, bem como do parecer conclusivo do dirigente do órgão de controle interno, manifestando-se pela irregularidade das contas, e determinou o encaminhamento do processo ao Tribunal de Contas da União (peça 65) .
Na instrução inicial (peça 69) , analisando-se os documentos nos autos, concluiu-se pela necessidade de realização de citação para a seguinte irregularidade: 
1.1. Irregularidade 1: ausência de funcionalidade do objeto, em face da não consecução dos objetivos pactuados no Convênio 0047/2004, firmado com a Funasa, descrito como "MELHORIAS SANITARIAS DOMICILIARES.", tendo em vista execução com falhas técnicas e/ou de qualidade, sem aproveitamento útil da parcela executada, não gerando, portanto, o benefício social esperado.
1.1.1. Evidências da irregularidade: documentos técnicos presentes nas peças 9, 11, 12, 13, 18, 19, 21, 22, 24, 25, 28, 31, 37, 38, 47 e 52.
1.1.2. Normas infringidas: Art. 37, caput, c/c o art. 70, parágrafo único, da Constituição da República Federativa do Brasil; art. 93, do Decreto-lei 200/1967; art. 66, do Decreto 93.872/1986; e Cláusula Segunda, inciso II, alíneas "b" e "e" do termo de Convênio. 
1.2. 	Débitos relacionados aos responsáveis André dos Santos Mamedio (CPF: XXX.439.655-XX) e ML Construtora Ltda. (CNPJ: 02.194.668/0001-42) :
	Data de ocorrência
	Valor histórico (R$) 

	20/6/2006
	59.956,52

	3/11/2006
	62.187,02

1.2.1. Cofre credor: Tesouro Nacional.
1.2.2. Responsável: ML Construtora Ltda. (CNPJ: 02.194.668/0001-42) .
1.2.2.1. Conduta: receber o pagamento por serviços executados com falhas técnicas e/ou de qualidade, no âmbito do objeto do instrumento em questão.
1.2.2.2. Nexo de causalidade: O recebimento do pagamento por serviços executados com falhas técnicas e/ou de qualidade, no âmbito do objeto do instrumento em questão, acarretou a ausência do benefício social esperado, resultando em dano ao erário, ante o não aproveitamento útil da parcela executada.
1.2.2.3. Culpabilidade: não há excludentes de ilicitude, de culpabilidade e de punibilidade; é razoável supor que o administrador responsável pela pessoa jurídica tinha consciência da ilicitude de sua conduta; era exigível conduta diversa da praticada, qual seja, receber pagamento dos serviços somente após a sua execução conforme especificações previstas no instrumento. 
1.2.3. Responsável: André dos Santos Mamedio (CPF: XXX.439.655-XX) .
1.2.3.1. Conduta: realizar pagamento por serviços executados com falhas técnicas e/ou de qualidade com relação ao objeto do instrumento em questão.
1.2.3.2. Nexo de causalidade: O pagamento por serviços executados com falhas técnicas e/ou de qualidade do objeto do instrumento em questão, acarretou a ausência do benefício social esperado, resultando em dano ao erário, ante o não aproveitamento útil da parcela executada.
1.2.3.3. Culpabilidade: não há excludentes de ilicitude, de culpabilidade e de punibilidade; é razoável supor que o responsável tinha consciência da ilicitude de sua conduta; era exigível conduta diversa da praticada, qual seja, efetuar pagamento dos serviços somente após a sua execução conforme especificações previstas no instrumento. 
Encaminhamento: citação.
Em cumprimento ao pronunciamento da unidade (peça 71) , foi efetuada citação dos responsáveis, nos moldes adiante:
 André dos Santos Mamedio - promovida a citação do responsável, conforme delineado adiante:
	Comunicação: Ofício 35176/2021 - Seproc (peça 75) 
Data da Expedição: 6/8/2021
Data da Ciência: 16/9/2021 (peça 76) 
Nome Recebedor: Noraci S. Mamédio
Observação: Ofício enviado para o endereço do responsável, conforme pesquisa na base de dados no sistema da Receita Federal, custodiada pelo TCU (peça 72) .
Fim do prazo para a defesa: 1/10/2021
	
 ML Construtora Ltda. - promovida a citação do responsável, conforme delineado adiante:
	Comunicação: Edital 0293/2022 - Seproc (peça 87) 
Data da Publicação: 3/3/2022 (peça 88) 
Fim do prazo para a defesa: 18/3/2022
	
Conforme Despacho de Conclusão das Comunicações Processuais (peça 89) , as providências inerentes às comunicações processuais foram concluídas. 
Transcorrido o prazo regimental, a responsável ML Construtora Ltda. permaneceu silente, devendo ser considerado revel, nos termos do art. 12, § 3º, da Lei 8.443/1992, e o responsável André dos Santos Mamedio apresentou defesa, que será analisada na seção Exame Técnico.
ANÁLISE DOS PRESSUPOSTOS DE PROCEDIBILIDADE DA IN/TCU 71/2012
Avaliação de Viabilidade do Exercício do Contraditório e Ampla Defesa
Verifica-se que não houve o transcurso de mais de dez anos desde o fato gerador sem que tenha havido a notificação do Sr. André dos Santos Mamédio pela autoridade administrativa federal competente (art. 6º, inciso II, c/c art. 19 da IN/TCU 71/2012, modificada pela IN/TCU 76/2016) , uma vez que o fato gerador da irregularidade sancionada ocorreu em 05/01/2007, data do último pagamento irregular efetivado, e aquele responsável foi notificada por meio do ofício acostado à peça 35, com apresentação de defesa em 14/01/2013 (peça 36) .
1.3. Já em relação à empresa ML Construtora Ltda., foi efetivada sua notificação somente por meio do edital acostado à peça 44, publicado em 19/12/2017.
Valor de Constituição da TCE 	
Verifica-se, ainda, que o valor atualizado do débito apurado (sem juros) em 1/1/2017 é de R$ 225.507,67, portanto superior ao limite mínimo de R$ 100.000,00, na forma estabelecida conforme os arts. 6º, inciso I, e 19 da IN/TCU 71/2012, modificada pela IN/TCU 76/2016. 
OUTROS PROCESSOS/DÉBITOS NOS SISTEMAS DO TCU COM OS MESMOS RESPONSÁVEIS
Informa-se que foram encontrados processos no Tribunal com os mesmos responsáveis:
	Responsável
	Processo

	André dos Santos Mamedio
	Processo 009.327/2010-0 [CBEX, encerrado, "COBRANÇA EXECUTIVA DE MULTA ORIGINÁRIA DO (S) AC (S) AC-585-3/2010-1C, REFERENTE AO TC Processo 004.937/2008-3"]
Processo 004.937/2008-3 [TCE, encerrado, "TCE CONTRA O SENHOR RAIMUNDO COSME SALES CHE - MOTIVO: NÃO COMPROVAÇÃO DA APLICAÇÃO DOS RECURSOS DO PNATE 2004  -  RESOLUÇÃO CD FNDE Nº 18/2004 - FNDE/ME - PROCESSO ORIGINAL N° 23034.001809/2006-61 "]

A tomada de contas especial está, assim, devidamente constituída e em condição de ser instruída.
EXAME TÉCNICO
Da validade das notificações:
Preliminarmente, cumpre tecer breves considerações sobre a forma como são realizadas as comunicações processuais no TCU. A esse respeito, destacam-se o art. 179, do Regimento Interno do TCU (Resolução 155, de 4/12/2002) e o art. 4º, inciso III, § 1º, da Resolução TCU 170, de 30 de junho de 2004, in verbis:
Art. 179. A citação, a audiência ou a notificação, bem como a comunicação de diligência, farse-ão:
I - mediante ciência da parte, efetivada por servidor designado, por meio eletrônico, fac-símile, telegrama ou qualquer outra forma, desde que fique confirmada inequivocamente a entrega da comunicação ao destinatário;
II - mediante carta registrada, com aviso de recebimento que comprove a entrega no endereço do destinatário;
III - por edital publicado no Diário Oficial da União, quando o seu destinatário não for localizado
 (...) 
Art. 3º As comunicações serão dirigidas ao responsável, ou ao interessado, ou ao dirigente de órgão ou entidade, ou ao representante legal ou ao procurador constituído nos autos, com poderes expressos no mandato para esse fim, por meio de:
I - correio eletrônico, fac-símile ou telegrama;
II - servidor designado;
III - carta registrada, com aviso de recebimento;
IV - edital publicado no Diário Oficial da União, quando o seu destinatário não for localizado, nas hipóteses em que seja necessário o exercício de defesa.
Art. 4º. Consideram-se entregues as comunicações:
I - efetivadas conforme disposto nos incisos I e II do artigo anterior, mediante confirmação da ciência do destinatário;
II - realizadas na forma prevista no inciso III do artigo anterior, com o retorno do aviso de recebimento, entregue comprovadamente no endereço do destinatário;
III - na data de publicação do edital no Diário Oficial da União, quando realizadas na forma prevista no inciso IV do artigo anterior.
§ 1º O endereço do destinatário deverá ser previamente confirmado mediante consulta aos sistemas disponíveis ao Tribunal ou a outros meios de informação, a qual deverá ser juntada ao respectivo processo.
 (...) 
Bem se vê, portanto, que a validade da citação via postal não depende de que o aviso de recebimento seja assinado pelo próprio destinatário da comunicação, o que dispensa, no caso em tela, a entrega do AR em "mãos próprias". A exigência da norma é no sentido de o Tribunal verificar se a correspondência foi entregue no endereço correto, residindo aqui a necessidade de certeza inequívoca. 
Não é outra a orientação da jurisprudência do TCU, conforme se verifica dos julgados a seguir transcritos:
São válidas as comunicações processuais entregues, mediante carta registrada, no endereço correto do responsável, não havendo necessidade de que o recebimento seja feito por ele próprio (Acórdão 3648/2013-TCU-Segunda Câmara, rel. Min. José Jorge) ;
É prescindível a entrega pessoal das comunicações pelo TCU, razão pela qual não há necessidade de que o aviso de recebimento seja assinado pelo próprio destinatário. Entregandose a correspondência no endereço correto do destinatário, presume-se o recebimento da citação. (Acórdão 1019/2008-TCU-Plenário, rel. Min. Benjamin Zymler) ;
As comunicações do TCU, inclusive as citações, deverão ser realizadas mediante Aviso de Recebimento - AR, via Empresa Brasileira de Correios e Telégrafos, bastando para sua validade que se demonstre que a correspondência foi entregue no endereço correto. (Acórdão 1526/2007-TCU-Plenário, rel. Min. Aroldo Cedraz) .
A validade do critério de comunicação processual do TCU foi referendada pelo Supremo Tribunal Federal, nos termos do julgamento do MS-AgR 25.816/DF, por meio do qual se afirmou a desnecessidade da ciência pessoal do interessado, entendendo-se suficiente a comprovação da entrega do "AR" no endereço do destinatário:
Ementa: Agravo regimental. Mandado de segurança. Desnecessidade de intimação pessoal das decisões do tribunal de contas da união. art. 179 do regimento interno do TCU. Intimação do ato impugnado por carta registrada, iniciado o prazo do art. 18 da lei nº 1.533/51 da data constante do aviso de recebimento. Decadência reconhecida. Agravo improvido.
O envio de carta registrada com aviso de recebimento está expressamente enumerado entre os meios de comunicação de que dispõe o Tribunal de Contas da União para proceder às suas intimações.
O inciso II do art. 179 do Regimento Interno do TCU é claro ao exigir apenas a comprovação da entrega no endereço do destinatário, bastando o aviso de recebimento simples. 
Da revelia do responsável ML Construtora Ltda.
No caso vertente, a citação da responsável (ML Construtora Ltda.) se deu em endereços provenientes de pesquisas de endereços, no entanto, devido ao insucesso em realizar a citação em endereços constantes na base de dados da Receita custodiada pelo Tribunal (peça 73) , buscou-se a notificação em endereços provenientes de outras bases de dados públicas custodiadas (TSE e Renach - peça 81) e das bases de dados do próprio TCU. A entrega dos ofícios citatórios nesses endereços não ficou comprovada, razão pela qual promoveu-se a notificação por edital publicado no Diário Oficial da União (peças 87 e 88) .
Importante destacar que, antes de promover a citação por edital, para assegurar a ampla defesa, buscaram-se outros meios possíveis para localizar e citar o responsável, nos limites da razoabilidade, fazendo juntar aos autos informação comprobatória dos diferentes meios experimentados que restaram frustrados, tal como se demonstrou no item anterior da presente instrução (Acórdão 4851/2017-TCU-Primeira Câmara, Relator Augusto Sherman) .
Nos processos do TCU, a revelia não leva à presunção de que seriam verdadeiras todas as imputações levantadas contra os responsáveis, diferentemente do que ocorre no processo civil, em que a revelia do réu opera a presunção da verdade dos fatos narrados pelo autor (Acórdão 1009/2018-TCU-Plenário, Relator Bruno Dantas; 2369/2013-TCU-Plenário, Relator Benjamin Zymler e 2449/2013-TCU-Plenário, Relator Benjamin Zymler) . Dessa forma, a avaliação da responsabilidade do agente não pode prescindir da prova existente no processo ou para ele carreada. 
Ao não apresentar sua defesa, a responsável deixou de produzir prova da regular aplicação dos recursos sob sua responsabilidade, em afronta às normas que impõem aos gestores públicos a obrigação legal de, sempre que demandados pelos órgãos de controle, apresentar os documentos que demonstrem a correta utilização das verbas públicas, a exemplo do contido no art. 93 do Decreto-Lei 200/1967: "Quem quer que utilize dinheiros públicos terá de justificar seu bom e regular emprego na conformidade das leis, regulamentos e normas emanadas das autoridades administrativas competentes." 
Mesmo as alegações de defesa não sendo apresentadas, considerando o princípio da verdade real que rege esta Corte, busca-se, em eventuais manifestações do responsável na fase interna, se havia algum argumento que pudesse ser aproveitado a seu favor.
Com relação à ML Construtora Ltda., ela recebeu pagamentos equivalentes ao valor total repassado pela Funasa, executou parcialmente o objeto e ainda o fez sem seguir as especificações técnicas exigidas. Assim, apesar de não ter sido notificada na fase interna dentro do prazo de dez anos, a sua responsabilidade deve ser mantida, ante a imprescritibilidade das ações de ressarcimento no âmbito desta Corte. 
Apesar ainda do transcurso de 14 anos desde a ocorrência do dano, o fato é que há indícios de que seu representante legal tinha efetiva consciência da execução parcial e contrária às especificações desde 25/04/2007, data da primeira vistoria técnica, por ela acompanhada (peça 12) . Também não adotou nenhuma medida corretiva posterior, haja visto a permanência da situação irregular da obra até a última vistoria realizada em 2017 (peça 37) , mesmo com o recebimento de todo o valor repassado até 17/05/2007 (peças 19 e 22) . 
Assim, em se tratando de processo em que a parte interessada não se manifestou acerca das irregularidades imputadas, não há elementos para que se possa efetivamente aferir e reconhecer a ocorrência de boa-fé na conduta do responsável, podendo este Tribunal, desde logo, proferir o julgamento de mérito pela irregularidade das contas, conforme os termos dos §§ 2º e 6º do art. 202 do Regimento Interno do TCU. (Acórdão 2064/2011-TCU-Primeira Câmara (Relator Ubiratan Aguiar) , 6.182/2011-TCU-1ª Câmara (Relator Weber de Oliveira) , 4.072/2010-TCU-1ª Câmara (Relator Valmir Campelo) , 1.189/2009-TCU-1ª Câmara (Relator Marcos Bemquerer) , 731/2008-TCU-Plenário (Relator Aroldo Cedraz) .
Dessa forma, a responsável ML Construtora Ltda. deve ser considerada revel, nos termos do art. 12, § 3º, da Lei 8.443/1992, devendo as contas serem julgadas irregulares, condenando-a solidariamente ao débito apurado.
Da defesa do responsável André dos Santos Mamedio
O responsável André dos Santos Mamedio apresentou defesa (peça 79) , que pode ser resumida nos seguintes pontos:
a) a pretensão punitiva e ressarcitória do Tribunal está prescrita, logo, em atenção ao princípio da segurança jurídica, deve ser decretada a extinção do processo, com apreciação de mérito, e adotada a providência prevista no § 4º do art. 5º da IN TCU nº 56/2007 (revogada pelo disposto no art. 6º, inciso II, da IN TCU nº 72/2012) ;
b) o convênio foi executado sem qualquer irregularidade, cumpriu o plano de trabalho e executou integralmente o objeto, como poderia ter sido constatado por uma inspeção in loco, ao final da execução, pelos órgãos concedentes e com o acompanhamento do defendente, ou por exame dos documentos da prestação de contas; os pareceres, portanto, são desprovidos de qualquer fundamento, pois não levaram em conta o decurso excessivo de tempo para o início dos serviços, a declaração de responsável técnico pela obra no sentido de sua execução integral, e também o fato de que ela se deu em imóveis particulares com manutenção precária e incerta.
Ao final, requer que seja:
a) decretado o arquivamento do processo, em homenagem ao princípio da duração razoável do processo e à iliquidez das contas;
b) reconhecida a extinção do processo, com julgamento de mérito, em razão da prescrição da pretensão punitiva e ressarcitória, excluindo-se o nome do defendente do rol de responsáveis por devolução dos recursos repassados;
c) declarada a ocorrência ou não de ato doloso e de improbidade administrativa praticada pelo defendente, ou a impossibilidade de fazê-lo.
Argumento
1.4. A pretensão punitiva e ressarcitória prescreveu, logo, em atenção ao princípio da segurança jurídica, deve ser decretada a extinção do processo, com apreciação de mérito, e adotada a providência prevista no § 4º do art. 5º da IN TCU nº 56/2007 (revogada pelo disposto no art. 6º, inciso II, da IN TCU nº 72/2012) .
Análise 
1.5. Quanto à preliminar de prescrição da pretensão punitiva e ressarcitória, o Supremo Tribunal Federal - STF, no julgamento do RE 636.886, fixou a tese, com repercussão geral reconhecida, de que "é prescritível a pretensão de ressarcimento ao erário fundada em decisão de Tribunal de Contas" (Tema 899) . Em que pese o questionamento acerca da abrangência da tese ali firmada, no sentido de que se circunscreveria apenas ao processo de execução da condenação imposta pelo TCU (ou seja, inaplicável à pretensão de ressarcimento exercida no processo "conhecimento" da TCE) , verifica-se que o STF, por meio de decisões prolatadas pelas suas duas turmas, tem decidido de forma reiterada que se aplica o prazo prescricional de 5 anos previsto na Lei 9.873/1999 às pretensões sancionatória e ressarcitória a cargo do Tribunal de Contas da União.
1.6. Seja por aplicação direta ou por analogia, a orientação sufragada é no sentido de que o prazo de 5 anos é compatível com a tese de que a ação e a execução prescrevem no mesmo prazo (Súmula 150 do STF) , bem como com o fato de que a Lei 9.873/1999 - que regulamenta o exercício de ação punitiva pela Administração Pública Federal, direta e indireta - regeria integralmente a prescrição no âmbito do TCU. Quanto a este último aspecto, o Ministro Luís Roberto Barroso, no voto exarado no julgamento do MS 32.201, embora tenha advertido que a atuação do TCU, em sua acepção clássica, não se qualifica como exercício do poder de polícia, ressaltou que a Lei 9.873/1999 assumiria vocação regulatória geral da prescrição do exercício da competência sancionadora da Administração Pública, sendo sua disciplina aplicável a qualquer ação punitiva da Administração Pública Federal, exceto àquelas esferas em que exista regulamentação específica. Ademais, em virtude da autonomia científica do Direito Administrativo, não haveria razão plausível para suprir a omissão da Lei Orgânica do Tribunal de Contas da União, no tocante ao estabelecimento de um prazo prescricional próprio, valendo-se das normas de direito civil, e não das de direito administrativo.
1.7. Eis algumas ementas que evidenciam o entendimento predominante do STF:
Ementa: AGRAVO REGIMENTAL EM MANDADO DE SEGURANÇA. TOMADA DE CONTAS ESPECIAL. TRIBUNAL DE CONTAS DA UNIÃO. CONDENAÇÃO A RESSARCIMENTO AO ERÁRIO. PRESCRIÇÃO. MARCO INTERRUPTIVO. ART. 2°, II, DA LEI 9.873/1999. ATO INEQUÍVOCO DE APURAÇÃO DO FATO. DISCUSSÃO. DIREITO LÍQUIDO E CERTO. DEMONSTRAÇÃO. INOCORRÊNCIA. SUBSISTÊNCIA DA DECISÃO AGRAVADA. AGRAVO A QUE SE NEGA PROVIMENTO. I - As razões do agravo regimental são inaptas para desconstituir os fundamentos da decisão agravada, que, por isso, se mantêm hígidos. II - Aplicando-se a regulamentação da Lei 9.873/1999 ao caso concreto, observa-se que a pretensão sancionatória do TCU, em relação aos atos praticados pelo impetrante, levando-se em consideração a ocorrência de 5 causas interruptivas da prescrição, não teria sido fulminada pelo decurso do tempo. III - A pretensão do recorrente, fundada na discussão sobre os fatos apontados como marcos interruptivos da prescrição da pretensão punitiva da Administração Pública, refoge aos estreitos limites do mandamus, ante a ausência de liquidez e certeza do direito pleiteado. IV - Agravo regimental a que se nega provimento. MS 36067 ED-AgR. Órgão julgador: Segunda Turma. Relator (a) : Min. Ricardo Lewandowski. Julgamento: 18/10/2019
Ementa: AGRAVO REGIMENTAL EM RECLAMAÇÃO. TRIBUNAL DE CONTAS DA UNIÃO. TOMADA DE CONTA ESPECIAL. PRESCRIÇÃO DA PRETENSÃO PUNITIVA. RECONHECIDA EM DECISÃO DO SUPREMO TRIBUNAL FEDERAL. PRESCRITIBILIDADE DO RESSARCIMENTO AO ERÁRIO FUNDADA EM DECISÃO DE TRIBUNAL DE CONTAS. AÇÃO DE IMPROBIDADE ADMINISTRATIVA COM PEDIDO DE RESSARCIMENTO JÁ EM CURSO. AGRAVO REGIMENTAL A QUE SE NEGA PROVIMENTO. I - O acórdão do TCU determinou a formação de processo administrativo para avaliarem, efetivamente, a eventual responsabilização do agravado para o ressarcimento do dano ao erário, contrariando, assim, autoridade desta Corte no MS 35.512/DF, uma vez que houve a concessão da segurança para declarar a ocorrência da prescrição da pretensão punitiva do TCU em relação às infrações imputadas a ele, destacando-se que a União poderia perseguir os valores referentes ao ressarcimento dos danos na esfera judicial. II - Agravo regimental a que se nega provimento. (Rcl 39497 AgR. Órgão julgador: Segunda Turma. Relator (a) : Min. Ricardo Lewandowski. Julgamento: 10/10/2020) 
Ementa: MANDADO DE SEGURANÇA. DIREITO ADMINISTRATIVO. TRIBUNAL DE CONTAS DA UNIÃO. SERVIDOR DA SECRETARIA DE SAÚDE DO ESTADO DO ACRE. FISCALIZAÇÃO OMISSA E DEFICIENTE NA EXECUÇÃO DE DOIS CONVÊNIOS FIRMADOS ENTRE A SECRETARIA ESTADUAL E O MINISTÉRIO DA SAÚDE. APLICAÇÃO DE MULTA. ARTS. 28, II, E 58, II, DA LEI 8.443/1992. ART. 268, II, DO REGIMENTO INTERNO DO TCU. PRESCRIÇÃO DA PRETENSÃO SANCIONATÓRIA. OCORRÊNCIA. APLICAÇÃO DA LEI 9.873/1999. PRECEDENTES DESTE STF. MEDIDA LIMINAR DEFERIDA E RATIFICADA NO EXAME DE MÉRITO. SEGURANÇA CONCEDIDA PARA AFASTAR A MULTA APLICADA. 1. A prescrição da pretensão punitiva do TCU é regulada pela Lei 9.873/1999, descabendo a aplicação do prazo decenal previsto na legislação civil (art. 205 do Código Civil) . Ao revés, incide o prazo quinquenal previsto na Lei 9.873/1999 (MS 32201, Rel. Min. Roberto Barroso, PRIMEIRA TURMA, DJe 7/8/2017; MS 35.512-AgR, Rel. Min. Ricardo Lewandowski, SEGUNDA TURMA, DJe 21/6/2019) . 2. In casu, na linha do parecer apresentado pelo Ministério Público Federal e da decisão liminar de minha lavra, é inequívoca a superação do prazo prescricional quinquenal. Os ilícitos apontados pela Corte de Contas ocorreram em julho de 2006, tendo o processo de auditoria sido instaurado em 9/10/2006. A ordem de citação do responsável para a audiência, por sua vez, ocorreu em 25/6/2007. Entretanto, a decisão condenatória recorrível foi exarada somente em 31/5/2016, data da prolação do Acórdão 3513/2016-TCU-Primeira Câmara. 3. Ex positis, CONCEDO A SEGURANÇA unicamente para afastar a sanção de multa aplicada ao impetrante, nos autos da Tomada de Contas Processo 023.288/2006-0, máxime da ocorrência de prescrição da pretensão punitiva do Tribunal de Contas da União. MS 35940. (Órgão julgador: Primeira Turma. Relator (a) : Min. Luiz Fux. Julgamento: 16/06/2020) .
1.8. Essa orientação também foi seguida nas seguintes decisões monocráticas: MS 36.127-MC/DF e MS 35.940-MC/DF, Rel. Min. Luiz Fux; MS 35.294, MS 35.539/DF e MS 35.971-TP/DF, Rel. Min. Marco Aurélio; MS 34.256 MC/DF, MS 36.054-MC e MS 36.067-MC/DF, Rel. Min. Ricardo Lewandowski.
1.9. O Supremo Tribunal Federal tem se pronunciado no sentido de reconhecer não só a aplicação da prescrição quinquenal com fulcro na interpretação da Lei 9.873/1999, mas também a incidência dos marcos interruptivos do prazo prescricional consignados na referida lei, tantas vezes quanto presentes os suportes fáticos (MS 32201, Relator: Min. Roberto Barroso) .
1.10. Entendimento que também foi adotado nas seguintes decisões monocráticas: MS 36.054, MS 34.256-MC, MS 35.512 e MS 36.067-MC, todos de relatoria do Min. Ricardo Lewandowski; MS 35.294, MS 35.539 e MS 35.971-TP, todos de relatoria do Min. Marco Aurélio; MS 32.201, Rel. Min. Roberto Barroso, e MS 36.127-MC e MS 35.940-MC, Min. Luiz Fux.
1.11. Em relação ao termo inicial da contagem do prazo prescricional, o "caput" do art. 1º da Lei 9.873/1999 oferece solução que não destoa do modelo adotado pelo TCU no incidente de uniformização de jurisprudência, em que se examinou a prescrição da pretensão punitiva, nos termos do Acórdão 1441/2016-TCU-Plenário (Rel. Min. Benjamin Zymler) , com a adição da particularidade de explicitar o caso de infrações permanentes ou continuadas:
a) Regra geral: "data da prática do ato"  (o que equivale a "ocorrência da irregularidade sancionada") ;
b) Regra especial: "no caso de infração permanente ou continuada, do dia em que tiver cessado".
1.12. A Lei 9.873/1999, no art. 2º, estabelece as causas interruptivas da prescrição punitiva, consoante abaixo transcrito, já na redação conferida pela Lei 11.941/2009:
Art. 2º Interrompe-se a prescrição da ação punitiva:
I - pela notificação ou citação do indiciado ou acusado, inclusive por meio de edital;
II - por qualquer ato inequívoco, que importe apuração do fato;
III - pela decisão condenatória recorrível.
IV - por qualquer ato inequívoco que importe em manifestação expressa de tentativa de solução conciliatória no âmbito interno da administração pública federal.
1.13. O quadro a seguir indica alguns eventos processuais, ocorridos no curso de uma TCE (fase interna e externa) - instaurada em razão de irregularidades na aplicação de recursos da União transferidos a entes subnacionais - que poderiam ser enquadrados nas causas de interrupção da prescrição acima apontadas, sem prejuízo, é claro, de outras ocorrências fáticas elegíveis como marco interruptivo, a depender da forma de proceder de cada entidade ou órgão tomador de contas.
	I - pela notificação ou citação do indiciado ou acusado, inclusive por meio de edital;
	 (i) notificação no âmbito do procedimento administrativo de ressarcimento previamente à instauração da TCE;
 (ii) notificação efetuada pelo órgão tomador de contas acerca da instauração da TCE;
 (iii) citação efetuada pelo TCU.
*Data da ciência da notificação ou citação pelos responsáveis ou de publicação do edital no DOU.

	II - por qualquer ato inequívoco, que importe apuração do fato;
* procedimento que evidencie a apuração dos fatos irregulares, com o objetivo quantificar o dano e identificar possíveis responsáveis.
	 (i) relatório de sindicância ou PAD;
 (ii) relatório de apuração de irregularidades referente ao processo administrativo prévio à instauração da TCE;
 (iii) relatórios de fiscalização, pareceres, despachos, informações e memorandos relacionados à apuração dos fatos irregulares;
 (iv) relatório do tomador de contas;
 (v) relatório do controle interno; 
 (vi) termo de instauração ou designação de instauração da TCE;
 (vii) autuação da TCE no TCU; entre outras causas.
*Há quem inclua nesse grupo diligências que comprovam providências do responsável sobre as irregularidades investigadas.

	III - pela decisão condenatória recorrível.
	 (i) Verifica-se apenas no âmbito do TCU com a data da prolação do acórdão condenatório recorrível.

	IV - por qualquer ato inequívoco que importe em manifestação expressa de tentativa de solução conciliatória no âmbito interno da administração pública federal.
	 (i) pedido de parcelamento;
 (ii) pagamento parcial do débito;
 (iii) qualquer manifestação do responsável que demonstre claramente a sua intenção de recolher o débito.

1.14. Bem se vê, portanto, que haveria uma multiplicidade de causas de interrupção da prescrição, conforme se depreende do art. 2º da Lei 9.873/1999. Tal exegese encontra respaldo em precedentes do STF, a exemplo do que se decidiu no julgamento do MS 36.067 (Rel. Min. Ricardo Lewandowski) , com destaque para trecho do voto em que o Relator reconhece cinco causas de interrupção da prescrição, in verbis:
 (...) Assim, faz-se necessário levar em consideração que, apesar de os fatos objeto da apuração conduzida pela Corte de Contas remontarem aos anos de 1999 e 2000, período no qual o impetrante era Secretário de Saúde municipal, o Tribunal de Contas da União deu prosseguimento à tomada de contas especial por ter constatado a ocorrência de 5 causas interruptivas da prescrição, a saber: a) relatório de auditoria em conjunto realizada pelo Denasus e pela Secretaria Federal de Controle, lavrado em 06/07/2001, sendo este, certamente, um ato inequívoco que importou a apuração do fato (art. 2º, II, da Lei n. 9.873/1999) ; b) instauração de Tomada de Contas Especial pelo FNS, ocorrida em 05/10/2005, sendo este também, certamente, um ato inequívoco que importou a apuração do fato  (art. 2º, II, da Lei n. 9.873/1999) ; c) a autuação da presente Tomada de Contas Especial no âmbito do Tribunal de Contas da União, ocorrida em 12/08/2008, sendo este também, certamente, um ato inequívoco que importou a apuração do fato  (art. 2º, II, da Lei n. 9.873/1999) ; d) o ato que ordenou a citação do responsável, ora impetrante, ocorrida em 12/07/2010 (art. 2º, I, da Lei n. 9.873/1999) ; e) o exercício do poder punitivo ocorrido em 20/06/2012, data da prolação do Acórdão 1563/2012-TCU-Plenário (art. 2º, III, da Lei n. 9.873/1999) .
No caso concreto, tendo como parâmetro a tese firmada pelo STF, no RE 636.886, no sentido de que ambas as pretensões do TCU (sancionatória e ressarcitória) sujeitam-se ao prazo prescricional de 5 anos previsto na Lei 9.873/1999, considerando, ainda, o sistema prescricional descrito na citada lei, inclusive as causas de suspensão e de interrupção da prescrição, temos os seguintes eventos processuais que importaram na apuração dos fatos (art. 2º, II, da Lei n. 9.873/1999) :
	a)	Prazo para apresentação da prestação de contas final, em 14/8/2008 (peças 6, p. 4; e 10) 
	b)	Notificação para recolhimento do débito em 23/11/2012 (peça 35) ;
	c)	Relatório de TCE nº 3867/2019 em 30/10/2019 (peça 58) ; e
	d)	 Ato de ordenação da citação do responsável pelo TCU em 1/7/2021 (peça 75) . 
Considerando que a irregularidade ocorreu em 5/1/2007 e a data inicial de seu conhecimento é 23/11/2012, bem como a sequência de eventos processuais enumerados no item anterior, os quais teriam o condão de interromper a prescrição no entender do STF, observa-se que teria transcorrido o prazo de 5 (cinco) anos entre os eventos listados nas alíneas "a" e "b", o que, no entendimento sufragado pelo STF no julgamento do RE 636.886, acarretaria a prescrição da pretensão sancionatória e ressarcitória a cargo do TCU.
Todavia, o caso tratado no RE 636.886 (Tema 899 da repercussão geral) diz respeito à fase de execução judicial de deliberação do Tribunal de Contas, tanto assim que, para deslindá-lo, foi necessária a aplicação da Lei 6.830/1980 (Lei de Execuções Fiscais) , diploma legal evidentemente inaplicável à fase que antecede a formação do título executivo extrajudicial do TCU, caracterizada pela atuação do órgão de controle externo até a prolação do acórdão.
Veja-se que foram opostos embargos declaratórios contra a referida decisão do STF, os quais foram rejeitados pela maioria da Suprema Corte (Plenário, Sessão Virtual de 13.8.2021 a 20.8.2021) , confirmando, portanto, a abrangência da deliberação prolatada na fixação do tema 899, razão por que se deve adotar a orientação prevalente no TCU, no sentido de que a matéria ali tratada alcançaria tão somente a fase judicial de cobrança do título extrajudicial, não atingindo os processos de controle externo, mantendo-se, desse modo,  a interpretação adotada pela Suprema Corte, em 2008, no Mandado de Segurança - MS 26.210, oportunidade em que foi definida a tese da imprescritibilidade das ações de ressarcimento ao erário:
A suspensão pelo STF das demandas nas quais esteja em questão a prescritibilidade da pretensão de ressarcimento ao erário com base em decisão de tribunal de contas (RE 636.886/STF) alcança tão somente a fase judicial de cobrança do título extrajudicial, não atingindo os processos de controle externo em trâmite. Até julgamento definitivo em contrário pelo STF, permanece o entendimento do TCU acerca da imprescritibilidade das pretensões de ressarcimento decorrentes de tomadas de contas especiais. (Acórdão 1267/2019-TCU-Plenário, Relator: Min. AROLDO CEDRAZ) 
A suspensão pelo STF das demandas nas quais esteja em questão a prescritibilidade da pretensão de ressarcimento ao erário com base em decisão de tribunal de contas (RE 636.886/STF) alcança tão somente a fase judicial de cobrança do título extrajudicial, não atingindo os processos de controle externo em trâmite. Até julgamento definitivo em contrário pelo STF, permanecem imprescritíveis as pretensões de ressarcimento decorrentes de tomadas de contas especiais. (Acórdão 7930/2018-TCU-Segunda Câmara, Relatora: Min. ANA ARRAES) .
A despeito da verificação da ocorrência ou não das prescrições das pretensões punitiva e ressarcitória, fundadas no entendimento do STF e com base na Lei 9.873/1999, o assunto ainda não se encontra pacificado no âmbito do TCU, conforme evidenciado no voto do recente Acórdão 405/2021-TCU-Plenário, Rel. Min. Bruno Dantas (grifamos) :
No que concerne às questões preliminares alegadas pelos recorrentes, acolho integralmente as análises efetivadas pela Serur. Foram enfrentadas e afastadas com propriedade cada um dos argumentos apresentados pelos recorrentes, razão pela qual incorporo seus fundamentos às minhas razões de decidir, sem prejuízo das seguintes considerações acerca do instituto da prescrição nos processos que tramitam nesta Corte de Contas.
Sobre a prescrição da pretensão ressarcitória, sabe-se que há tempos este Tribunal, baseado em precedentes do STF e na interpretação do art. 37, § 5º, da Constituição Federal de 1988, tem adotado o entendimento, consolidado na súmula 282, de que "as ações de ressarcimento movidas pelo Estado contra os agentes causadores de danos ao erário são imprescritíveis".
Ocorre que o Supremo Tribunal Federal (STF) , ao julgar o Recurso Extraordinário 636.886/AL, fixou, com repercussão geral, o seguinte enunciado para o Tema 899: "É prescritível a pretensão de ressarcimento ao erário fundada em decisão de Tribunal de Contas".
Entendo que esse julgado do STF pode vir a ensejar a revisão da jurisprudência deste Tribunal.
No entanto, reconheço que, nos moldes em que foi fixada a tese da Suprema Corte, existem muitas dúvidas e lacunas a serem sanadas, que tornam extremamente difícil a sua imediata aplicação, de forma genérica e abrangente, aos processos que tramitam neste Tribunal. Dada a ausência de lei específica, não há prazo prescricional estabelecido - em lei ou mesmo pela Suprema Corte - para a atuação do TCU na apuração de dano ao erário, bem como sobre como se daria o início da contagem e as interrupções desse prazo.
Ademais, embora o verbete já tenha sido publicado, a decisão ainda é passível de impugnação mediante Embargos de Declaração, possibilitando o esclarecimento dessas questões ou mesmo a modulação de efeitos, com impacto nos processos em curso.
Até que sobrevenham todos esses esclarecimentos e definições, embora desejável, não é possível a imediata aplicação, com a devida segurança, da tese fixada pelo STF no âmbito do TCU. Por outro lado, não se pode deixar de dar encaminhamento aos incontáveis processos que tangenciam essa discussão neste Tribunal.
Dessa forma, tenho me curvado à compreensão dos meus pares pela manutenção, por ora, do entendimento que há anos vem sendo adotado pelo TCU e pelo próprio STF, no sentido de considerar imprescritíveis as ações de ressarcimento ao erário.
A controvérsia também se verifica no entendimento acerca do prazo quinquenal para a prescrição da pretensão punitiva desta Corte, nos termos do art. 1º da Lei 9.873/1999, adotado pelo Supremo Tribunal Federal no julgamento do MS 32.201. Todavia, por não existir decisão definitiva sobre este assunto, o TCU tem mantido, em seus julgados, a jurisprudência firmada por meio do Acórdão 1441/2016-TCU-Plenário.
Não se trata, cabe registrar, de desrespeito ou ignorância ao entendimento adotado pela Suprema Corte, tampouco de se fixar qualquer jurisprudência sobre a sua abrangência neste momento. Apenas entendo que, considerando a indefinição e a possiblidade de modulação da decisão, não seria produtivo, e causaria enorme incerteza, se este Tribunal revisse sua atuação e logo depois a alterasse novamente.
O entendimento atual pela imprescritibilidade das ações de ressarcimento ainda é o prevalecente, conforme tratado nos Acórdão 341/2021-TCU-Plenário e da relatoria do Min. Benjamin Zymler e Acórdão 3047/2021-TCU-Segunda Câmara e da relatoria do Min. André de Carvalho, dentre outros.
Por outro lado, especificamente no que tange à prescrição da pretensão punitiva, verifica-se que o Acórdão 1441/2016-TCU-Plenário, Rel. Min. Benjamin Zymler, que uniformizou a jurisprudência acerca dessa questão, subordinou tal prescrição ao prazo prescricional geral indicado no art. 205, do Código Civil, que é de dez anos, contado da data de ocorrência da irregularidade sancionada, nos termos do art. 189, do Código Civil, sendo este prazo interrompido pelo ato que ordenar a citação, a audiência ou a oitiva do responsável.
No caso em exame, considerando que o prazo para a apresentação da prestação de contas final expirou em 31/1/2009 e que o ato de ordenação da citação foi assinado em 3/9/2021, ocorreu a prescrição da pretensão punitiva.
Portanto, diferente do entendimento esposado pelo responsável não se configurou a prescrição da pretensão ressarcitória ao erário, mas tão somente aquela relacionada à pretensão punitiva a cargo do TCU.
Argumento
O responsável afirma que o convênio foi executado sem qualquer irregularidade, cumpriu o plano de trabalho e atingiu integralmente o objeto, como poderia ter sido constatado se houvesse uma inspeção in loco ao final da obra pelos órgãos concedentes, com o acompanhamento do defendente, ou por mero exame dos documentos da prestação de contas; os pareceres, portanto, são desprovidos de qualquer fundamento, pois não levaram em conta o decurso excessivo de tempo para o início dos serviços, a declaração de responsável técnico pela obra no sentido de sua execução integral, e também o fato de que ela se deu em imóveis particulares com manutenção precária e incerta.
Análise
Apesar de 80 % dos recursos já terem sido repassados, o Relatório da Visita Técnica nº 1/2007, realizada no período de 23 a 25/04/2007 (peça 12) , aponta que estavam em execução, com várias deficiências técnicas, 43 melhorias sanitárias, das 70 previstas. 
Nos Relatórios de Visita Técnica posteriores, está consignado que o quadro apontado na primeira fiscalização não sofreu nenhuma melhoria, como se verifica no Relatórios de Visita Técnica 2/2008 e 3/2017 e no Relatório de Visita Técnica Final (peças 13, 37 e 38 respectivamente) , no qual está consignado que:
Por solicitação do ex-gestor André dos Santos Mamédio, fomos ao município de Piraí do Norte, e na Sede do município, em companhia do Sr. André dos S. Mamédio e Ronaldo Maurício S. de Jesus visitamos as residências relacionadas para construção do módulo sanitário e encontramos a seguinte situação: das 70 unidades previstas, foram iniciadas 43 e concluídos de modo irregular 19 módulos sanitários. Os 19 módulos completos, todos possuíam fossas e sumidouros com dimensões inferiores às especificadas no projeto aprovado pela Funasa. As dimensões adotadas nas construções das fossas sépticas, as tornam ineficazes no tratamento dos efluentes domésticos, comprometendo a funcionabilidade dos módulos sanitários construídos.
Como se pode concluir, segundo tal relatório, as poucas 19 melhorias sanitárias foram executadas com fossas e sumidouros com dimensões inferiores às especificações técnicas, tornando-as ineficazes no tratamento dos efluentes domésticos, comprometendo integralmente a funcionalidade. Suficientemente embasadas, portanto, a responsabilização do Sr. André dos Santos Mamedio e a quantificação do débito pela integralidade dos recursos repassados. 
Descabe, portanto, os argumentos de defesa por ele repetidos da fase interna (peça 46) . A visita realizada no período de 13 a 15/09/2017, foi acompanhada por ele e seu preposto, Sr. Ronaldo Maurício S. de Jesus, e a inspeção só ratificou a precariedade e a incipiência das obras que já haviam sido constatadas na primeira visita (peça 47) . Ademais, o responsável não juntou o documento que alega existir, mas uma eventual declaração de responsável técnico pela obra, no sentido de sua execução integral, só provaria sua própria existência e não os fatos a que ela se refere, principalmente diante de tantas evidências em contrário.  
Da análise procedida acima, verifica-se que os argumentos de defesa não foram suficientes para elidir a irregularidade pela qual está sendo responsabilizado, de forma que devem ser rejeitados.
Não há elementos para que se possa efetivamente aferir e reconhecer a ocorrência de boa-fé na conduta de André dos Santos Mamedio, podendo este Tribunal, desde logo, proferir o julgamento de mérito pela irregularidade das contas, conforme os termos dos §§ 2º e 6º do art. 202 do Regimento Interno do TCU, condenando-se o responsável ao débito apurado e aplicando-lhe a multa prevista no art. 57, da Lei 8.443/1992.
Dos demais requerimentos do responsável André dos Santos Mamedio
Com fundamento nos argumentos apresentados em suas alegações de defesa, ele requer ainda o seguinte:
1.15. Decretação do arquivamento do processo, em homenagem ao princípio da duração razoável do processo e à iliquidez das contas.
1.16. Reconhecimento da extinção do processo, com julgamento de mérito, em razão da prescrição da pretensão punitiva e ressarcitória, excluindo-se o nome do defendente do rol de responsáveis por devolução dos recursos repassados.
1.17. Declaração da prática ou não de ato doloso e de improbidade administrativa praticada pelo defendente, ou a impossibilidade de fazê-lo.
Análise
Quanto aos requerimentos reproduzidos anteriormente, ante os fatos apurados no exame técnico, não há razões ou fundamentos para seu acatamento tendo em vista que:
No que diz respeito à solicitação de arquivamento, verifica-se que as contas em exame apresentam liquidez e não houve o transcurso de mais de dez anos desde o fato gerador sem que tenha havido sua notificação pela autoridade administrativa federal competente, o que afasta a aplicação do art. 6º, inciso II, c/c art. 19 da IN/TCU 71/2012, modificada pela IN/TCU 76/2016. O fato gerador da irregularidade em exame ocorreu em 5/1/2007, data do último pagamento irregular efetivado, e o Sr. André dos Santos Mamedio foi notificado por meio do ofício acostado à peça 35, com apresentação de defesa em 14/1/2013 (peça 36) .
1.18. Saliente-se que, uma vez instaurada a tomada de contas especial, o Tribunal deverá julgar as contas regulares, regulares com ressalvas ou irregulares, ainda que a imputação de dano ao erário venha a ser elidida, não tendo por que se falar em extinção do processo sem julgamento de mérito por esse motivo (Acórdão 1608/2016-TCU-Primeira Câmara, rel. Min. Weder de Oliveira) . Só será determinado o arquivamento do processo de tomada contas especial, sem julgamento do mérito, quando verificar a ausência de pressupostos de constituição e de desenvolvimento válido e regular do processo. No entanto, não é o caso em exame, como restou suficientemente demonstrado acima, ao se refutar a alegação de prescrição da pretensão ressarcitória e se afirmar a existência dos necessários pressupostos processuais.
1.19. No que concerne à declaração de improbidade administrativa, cabe ressaltar que escapa à competência constitucional desta Corte chegar a tal pronunciamento, sobretudo por meio de um processo de tomada de contas especial. A ação de improbidade administrativa é o instrumento correto para se chegar a ela, sendo da alçada do Poder Judiciário, conforme regulação própria (Lei 8.429/92) .
1.20. No que diz respeito à afirmação de prática ou não de ato doloso por parte do defendente, deve-se lembrar que a responsabilidade dos jurisdicionados perante o Tribunal é de natureza subjetiva, caracterizada pela presença de simples culpa stricto sensu, sendo desnecessária a caracterização de conduta dolosa ou má-fé do gestor para que ele seja instado a ressarcir os prejuízos que tenha causado ao erário (Acórdão 4485/2020-TCU-Primeira Câmara, rel. Min. Benjamin Zymler) . Considera-se de boa-fé o responsável que, embora tenha concorrido para o dano ao erário ou outra irregularidade, seguiu as normas pertinentes, os preceitos e os princípios do direito (Acórdão 7936/2018-TCU-Segunda Câmara, rel. Min. Augusto Sherman) , o que não é aplicável ao caso em exame. 
1.21. Deve ser salientado ainda que, apesar de não existir posicionamento doutrinário ou jurisprudencial firme sobre a questão do dolo ou erro grosseiro, trazida pelo art. 28 da LINDB (Lei de Introdução às Normas do Direito Brasileiro) , é plausível o argumento de certos doutrinadores no sentido de que, independentemente da definição a ser atribuída a esses termos, o campo de incidência do dispositivo se restringe ao Direito sancionador, não devendo ser confundidos com os requisitos para a imputação de débitos por conta do dever de ressarcimento ao erário. Assim, tal questão pode ser afastada da discussão dos presentes autos, uma vez reconhecida a prescrição da pretensão punitiva deste Tribunal.
CONCLUSÃO
Em face da análise promovida na seção "Exame Técnico", verifica-se que a responsável ML    
Diante do exposto, submetemos os autos à consideração superior, propondo ao Tribunal:
considerar revel a responsável ML Construtora Ltda. (CNPJ: 02.194.668/0001-42) , para todos os efeitos, dando-se prosseguimento ao processo, com fulcro no art. 12, § 3º, da Lei 8.443/1992; 
rejeitar as alegações de defesa apresentadas pelo responsável André dos Santos Mamedio (CPF: XXX.439.655-XX) ; 
julgar irregulares, nos termos dos arts. 1º, inciso I, 16, inciso III, alíneas b e c, da Lei 8.443/1992, c/c os arts. 19 e 23, inciso III, da mesma Lei, as contas dos responsáveis André dos Santos Mamedio (CPF: XXX.439.655-XX) e ML Construtora Ltda. (CNPJ: 02.194.668/0001-42) , condenando-os solidariamente ao pagamento das importâncias a seguir especificadas, atualizadas monetariamente e acrescidas dos juros de mora, calculadas a partir das datas discriminadas até a data da efetiva quitação do débito, fixando-lhes o prazo de quinze dias, para que comprovem, perante o Tribunal, o recolhimento das referidas quantias aos cofres do Tesouro Nacional, nos termos do art. 23, inciso III, alínea "a", da citada lei, c/c o art. 214, inciso III, alínea "a", do Regimento Interno do TCU.  
Débitos relacionados ao responsável André dos Santos Mamedio (CPF: XXX.439.655-XX) em solidariedade com ML Construtora Ltda. (CNPJ: 02.194.668/0001-42) :
	Data de ocorrência
	Valor histórico (R$) 

	20/6/2006
	59.956,52

	3/11/2006
	62.187,02

Valor atualizado do débito (com juros) em 15/6/2022: R$ 479.498,51.
autorizar, desde logo, a cobrança judicial das dívidas, caso não atendidas as notificações, na forma do disposto no art. 28, inciso II, da Lei 8.443/1992;
autorizar também, desde logo, se requerido, com fundamento no art. 26, da Lei 8.443, de 1992, c/c o art. 217, §1º do Regimento Interno do TCU, o parcelamento da dívida em até 36 parcelas, incidindo, sobre cada parcela, corrigida monetariamente, os correspondentes acréscimos legais, fixando-lhe o prazo de quinze dias, a contar do recebimento da notificação, para comprovar, perante o Tribunal, o recolhimento da primeira parcela, e de trinta dias, a contar da parcela anterior, para comprovar os recolhimentos das demais parcelas, devendo incidir, sobre cada valor mensal, atualizado monetariamente, os juros de mora devidos, no caso do débito, na forma prevista na legislação em vigor, alertando os responsáveis de que a falta de comprovação do recolhimento de qualquer parcela importará o vencimento antecipado do saldo devedor, nos termos do § 2º do art. 217 do Regimento Interno deste Tribunal; 
enviar cópia do Acórdão a ser prolatado à Procuradoria da República no Estado da Bahia, nos termos do § 3º do art. 16 da Lei 8.443/1992, c/c o § 7º do art. 209 do Regimento Interno do TCU, para adoção das medidas cabíveis; e
enviar cópia do Acórdão que vier a ser proferido ao Superintendência Estadual da Funasa na Bahia e aos responsáveis, para ciência;
informar à Procuradoria da República no Estado da Bahia, ao Superintendência Estadual da Funasa Na Bahia e aos responsáveis que a presente deliberação, acompanhada do Relatório e do Voto que a fundamenta, está disponível para a consulta no endereço www.tcu.gov.br/acordaos, além de esclarecer que, caso requerido, o TCU poderá fornecer sem custos as correspondentes cópias, de forma impressa; e
informar à Procuradoria da República no Estado de BA que, nos termos do parágrafo único do art. 62 da Resolução TCU 259/2014, os procuradores e membros do Ministério Público credenciados nesta Corte podem acessar os presentes autos de forma eletrônica e automática, ressalvados apenas os casos de eventuais peças classificadas como sigilosas, as quais requerem solicitação formal.
2.	O Ministério Público junto ao TCU (MPTCU) , representado nos autos pelo Subprocurador-Geral Dr. Lucas Rocha Furtado, concordou com a essência da proposta da SecexTCE, mas registrou dois pontos de discordância, nos seguintes termos:
Manifesto-me de acordo com a essência do encaminhamento alvitrado pela Secex-TCE, no sentido de considerar revel a empresa ML Construtora Ltda., rejeitar as alegações de defesa ofertadas pelo Sr. André dos Santos Mamédio, e, por decorrência, julgar irregulares as suas contas, com condenação em débito (peça 90) .
Com efeito, o Relatório de Vistoria 01/2007 (visita de 23 a 25/4/2007) apontou diversas inconsistências (peça 12) , que não foram corrigidas posteriormente, conforme se constata nos Relatórios de Vistoria 02/2008 (visita de 16 a 17/6/2008 - peça 13) e 03/2009 (visita de 9/7/2009 - peça 24) , a despeito de as visitas terem sido acompanhadas por representante da prefeitura (Sr. Ronaldo Maurício Santos, na 2ª. vistoria, e Stefhano Luis, na 3ª. vistoria) . 
Ressalto, que, quando da segunda vistoria, a obra já se encontrava paralisada, permanecendo nesta condição quando da terceira vistoria. 
Não é demais ressaltar que, por solicitação do próprio ex-prefeito, foi promovida derradeira vistoria entre 13 e 15/9/2017 (peças 37-38) , que contou, inclusive, com a presença do Sr. André dos Santos Mamédio e do Sr. Ronaldo Maurício Santos, tendo sido constatado que "das 70 unidades previstas foram iniciadas 43 e concluídos de modo irregular 19 módulos sanitários". 
Irregular porque, "todos [os 19 módulos completos] possuíam fossas e sumidouros com dimensões inferiores às especificadas no projeto aprovado pela Funasa. As dimensões adotadas nas construções das fossas sépticas as tornam ineficazes no tratamento dos efluentes domésticos, comprometendo a funcionabilidade dos módulos sanitários construídos. A execução da obra não obteve etapa útil." 
Portanto, não há que se falar em regular execução do convênio.
Apesar de concordar com a essência da proposta de encaminhamento da Secex-TCE, entendo necessário tecer duas observações.
A primeira diz respeito ao fato gerador que, segundo a Secex-TCE, seria o dia do último pagamento irregular efetivado, qual seja, 5/1/2007. 
Discordo desse entendimento. A meu ver, o fato gerador corresponde ao último dia estabelecido para a apresentação da prestação de contas do convênio, no caso 14/8/2008 (vide peças 6, 10 e 32) , devendo ser esta a data a ser considerada para fins de análise da prescrição alegada pelo defendente. 
Em segundo lugar, entendo que o débito a ser imputado à construtora não deva ter sua atualização a partir dos créditos dos recursos na conta específica (R$ 59.956,52, em 20/6/2006, e R$ 62.270,42, em 3/11/2006 - peça 22, p. 1 e 6) . 
Tais valores e datas se aplicam, em meu julgamento, ao ex-prefeito. 
No entanto, no caso da construtora, considero que devam ser adotados os valores e as datas dos pagamentos indevidos, limitando-se o débito ao montante correspondente aos recursos federais recebidos pela prefeitura (R$ 122.226,94) . Assim, o débito pertinente à construtora deveria ter a seguinte distribuição (vide relação de pagamentos à peça 19 e extratos bancários à peça 22, p. 6-8) :
- R$ 66.433,92, a ser corrigido a partir de 30/11/2006, data da compensação do cheque 850001;
- R$ 25.000,00, a ser corrigido a partir de 26/12/2006, data da compensação do cheque 850002;
- R$ 10.000,00, a ser corrigido a partir de 28/12/2006, data da compensação dos cheques 850003 e 850004;
- R$ 20.793,02, a ser corrigido a partir de 5/1/2007, data da compensação do cheque 850005. 
A alteração proposta, por se dar em favor da responsável, não requer nova citação da empresa contratada. 
É o relatório.

Marina Reis Ganda (OAB/BA 55.558), Álvaro Luiz Ferreira dos Santos (OAB/BA 9.465) e outros.

Subprocurador-Geral Lucas Rocha Furtado.

TOMADA DE CONTAS ESPECIAL. FUNASA. CONVÊNIO. MELHORIAS SANITÁRIAS DOMICILIARES. NÃO COMPROVAÇÃO DA REGULAR APLICAÇÃO DOS RECURSOS. CONTAS IRREGULARES. DÉBITO. PRESCRIÇÃO DA PRETENSÃO PUNITIVA.

TOMADA DE CONTAS ESPECIAL (TCE)

Secretaria de Controle Externo de Tomada de Contas Especial (SecexTCE).

Cuidam os autos de tomada de contas especial instaurada pela Superintendência Estadual da Fundação Nacional de Saúde (Funasa) na Bahia, em desfavor de André dos Santos Mamedio e ML Construtora Ltda., em razão da não comprovação da regular aplicação dos recursos repassados por meio do Convênio Siafi 538148, firmado entre a entidade e o município de Piraí do Norte/BA, tendo por objeto melhorias sanitárias domiciliares.
O referido convênio foi firmado pelo valor de R$ 157.503,50, dos quais R$ 149.990,58 seriam repassados pela concedente e R$ 7.512,92 aplicados como contrapartida pelo convenente. O ajuste teve vigência entre 30/6/2004 e 15/6/2008 e a prestação de contas seria apresentada até 14/8/2008. Todavia, em razão da não aprovação da prestação de contas parcial, a União repassou apenas R$ 122.226,94, creditados na conta corrente em 20/6/2006 (R$ 59.956,52) e 3/11/2006 (R$ 62.270,42) , conforme peça 22, p. 1 e 6.
De acordo com o Relatório de Visita Técnica 1/2007, realizada no período de 23 a 25/4/2007, das 70 melhorias sanitárias previstas, 43 estavam em execução, mas com deficiências técnicas (peça 12) . Dentre as irregularidades apontadas no parecer, cito:
fossa séptica fora do padrão;
sumidouro fora do padrão;
ausência de pintura;
tubulação exposta quando deveria estar embutida; e
parte dos banheiros sem lâmpada, fechadura, assento plástico e rejunte.
Essas mesmas pendências foram verificadas nas vistorias seguintes, realizadas em junho/2008, julho/2009 e setembro/2017, conforme os Relatórios de Visita Técnica 2/2007, 3/2009 e 3/2017 (peças 13, 24 e 37) , além do Relatório de Visita Técnica Final (peça 38) . De acordo com esse último documento:
Das 70 unidades previstas, foram iniciadas 43 e concluídos de modo irregular 19 módulos sanitários. Dos 19 módulos completos, todos possuíam fossas e sumidouros com dimensões inferiores às especificadas no projeto aprovado pela Funasa. As dimensões adotadas nas construções das fossas séptica, as tornam ineficazes no tratamento dos efluentes domésticos, comprometendo a funcionabilidade dos módulos sanitários construídos.
Frente à falta de funcionalidade da parcela do convênio executada, a Funasa instaurou a devida tomada de contas especial e responsabilizou o prefeito à época, Sr. André dos Santos Mamedio, e a empresa contratada, ML Construtora Ltda., pelo prejuízo equivalente ao valor total transferido e pago (peça 58) .
O posicionamento foi seguido também pela Controladoria-Geral da União, consoante Certificado de Auditoria e o Parecer do Dirigente do Órgão de Controle Interno, tendo o então Ministro de Estado da Saúde tomado ciência das conclusões (peças 62 a 65) .
No âmbito deste Tribunal, os mesmos responsáveis foram ouvidos a respeito da irregularidade de: "ausência de funcionalidade do objeto, em face da não consecução dos objetivos pactuados no Convênio 0047/2004, firmado com a Funasa, descrito como 'MELHORIAS SANITÁRIAS DOMICILIARES', tendo em vista execução com falhas técnicas e/ou de qualidade, sem aproveitamento útil da parcela executada, não gerando, portanto, o benefício social esperado".
O então prefeito foi citado por "realizar pagamento por serviços executados com falhas técnicas e/ou de qualidade com relação ao objeto do instrumento em questão" e a empresa por "receber o pagamento por serviços executados com falhas técnicas e/ou de qualidade, no âmbito do objeto do instrumento em questão".
Na sequência, o Sr. André dos Santos Mamedio compareceu aos autos para apresentar suas alegações de defesa. Já a ML Construtora Ltda. deixou transcorrer o prazo regimental fixado, permanecendo silente.
Após analisar a defesa apresentada pelo responsável, a Secretaria de Controle Externo de Tomada de Contas Especial (SecexTCE) propôs, em uníssono, considerar revel a ML Construtora Ltda., rejeitar as alegações apresentadas pelo responsável André dos Santos Mamedio, julgar irregulares as contas de ambos, condená-los, solidariamente, ao pagamento do débito apurado, sem aplicação de multa, em razão da prescrição da pretensão punitiva desta Corte de Contas. 
Ministério Público junto ao TCU (MPTCU) , representado nos autos pelo SubprocuradorGeral Dr. Lucas Rocha Furtado, concordou com a essência da proposta da unidade técnica, mas registrou dois pontos de discordância na análise, os quais detalharei adiante.
II
Feito o resumo dos autos, passo a decidir. Antecipo que, em face da inexistência, no processo, de documentos que afastem as irregularidades apontadas, manifesto-me em linha com a unidade técnica e com o MPTCU, cujas análises adoto como minhas razões de decidir, sem prejuízo das considerações que farei.
Com relação à empresa, resta caracterizada sua revelia. Assim, não havendo argumentos que possam ser aproveitadas a seu favor, deve-se dar prosseguimento ao processo, de acordo com o art. 12, § 3º, da Lei 8.443/1992.
Já o Sr. André dos Santos Mamedio alega que a pretensão punitiva e ressarcitória do Tribunal está prescrita, de modo que, em atenção ao princípio da segurança jurídica, deveria ser decretada a extinção do processo, com apreciação de mérito, excluindo-se o nome do defendente do rol de responsáveis por devolução dos recursos repassados.
Além disso, afirma que o convênio teria sido executado sem qualquer irregularidade, cumprindo o plano de trabalho, e que executou integralmente o objeto, como poderia ter sido constatado por uma inspeção in loco, ao final da execução, pelos órgãos concedentes e com o acompanhamento do defendente, ou por exame dos documentos da prestação de contas.
Acrescenta que os pareceres, portanto, são desprovidos de qualquer fundamento, pois não levaram em conta o decurso excessivo de tempo para o início dos serviços, a declaração de responsável técnico pela obra no sentido de sua execução integral, e também o fato de que ela se deu em imóveis particulares com manutenção precária e incerta.
Sobre o mérito, não devem prosperar tais alegações de que o convênio teria sido executado sem qualquer irregularidade, cumprindo o plano de trabalho. Como visto, as vistorias realizadas pela Funasa indicaram que o objeto não foi concluído por completo e que a parcela executada não apresentava funcionalidade.
Reforço que as visitas foram realizadas em diferentes datas, ainda durante a execução do convênio, e também muito tempo depois, e todas elas indicaram justamente o oposto daquilo alegado pelo Sr. André dos Santos Mamedio.
Sobre o argumento, assim se posicionou o representante do MPTCU:
O Relatório de Vistoria 01/2007 (visita de 23 a 25/4/2007) apontou diversas inconsistências (peça 12) , que não foram corrigidas posteriormente, conforme se constata nos Relatórios de Vistoria 02/2008 (visita de 16 a 17/6/2008 - peça 13) e 03/2009 (visita de 9/7/2009 - peça 24) , a despeito de as visitas terem sido acompanhadas por representante da prefeitura (Sr. Ronaldo Maurício Santos, na 2ª. vistoria, e Stefhano Luis, na 3ª. vistoria) . 
Ressalto, que, quando da segunda vistoria, a obra já se encontrava paralisada, permanecendo nesta condição quando da terceira vistoria. 
Não é demais ressaltar que, por solicitação do próprio ex-prefeito, foi promovida derradeira vistoria entre 13 e 15/9/2017 (peças 37-38) , que contou, inclusive, com a presença do Sr. André dos Santos Mamédio e do Sr. Ronaldo Maurício Santos, tendo sido constatado que "das 70 unidades previstas foram iniciadas 43 e concluídos de modo irregular 19 módulos sanitários". 
Irregular porque, "todos [os 19 módulos completos] possuíam fossas e sumidouros com dimensões inferiores às especificadas no projeto aprovado pela Funasa. As dimensões adotadas nas construções das fossas sépticas as tornam ineficazes no tratamento dos efluentes domésticos, comprometendo a funcionabilidade dos módulos sanitários construídos. A execução da obra não obteve etapa útil." 
Portanto, não há que se falar em regular execução do convênio.
Concordo com o Ministério Público junto ao TCU. Frente ao conteúdo dos citados Relatórios de Visita Técnica produzidos pela Funasa em abril/2007, junho/2008, julho/2009 e setembro/2017, resta constatado que o convênio não atingiu seus objetivos. Logo a declaração do responsável técnico pela obra no sentido de sua execução integral não é suficiente para atestar a correta execução do objeto.
Ademais, as irregularidades apontadas não são decorrentes de ausência de manutenção por parte dos moradores como alegou o responsável. Elas dizem respeito a problemas de dimensões e a itens que não foram sequer executados à época da vigência do ajuste. Por tudo isso, não há como acolher essas alegações de defesa de modo a afastar a irregularidade.
No tocante aos argumentos relativos a uma possível prescrição da pretensão punitiva e ressarcitória do TCU, concordo com as análises anteriores quanto à conclusão de que a pretensão punitiva deste Tribunal resta prescrita.
Para tanto, o MPTCU considera que a data limite para a prestação de contas, dia 14/8/2008, deva ser adotada como termo inicial para a contagem do prazo prescricional. Já a unidade técnica sugere adotar como termo inicial o dia 5/1/2007, data do último pagamento irregular efetivado à empresa. Reside aí a primeira divergência entre os pareceres.
No caso concreto, independe da data adotada, a pretensão punitiva do TCU resta prescrita. Contudo, relembro que o ex-prefeito foi citado por "realizar pagamento por serviços executados com falhas técnicas e/ou de qualidade com relação ao objeto do instrumento em questão" e a empresa por "receber o pagamento por serviços executados com falhas técnicas e/ou de qualidade".
Logo, para que haja coerência com a conduta imputada ao gestor e à empresa, entendo que o termo inicial para a contagem do prazo prescricional deva ser mesmo o dia 5/1/2007, como sugeriu a SecexTCE, por ser o último dia da irregularidade continuada de pagamentos por serviços executados com falhas técnicas, imputada aos responsáveis.
Desse modo, como o ato que ordenou as citações é de 1/7/2021 (peça 75) , há um intervalo superior a dez anos desde os fatos, razão pela qual, em atenção à jurisprudência firmada por meio do Acórdão 1441/2016-TCU-Plenário, acompanho as propostas anteriores no sentido de considerar prescrita a pretensão punitiva deste Tribunal e não aplicar multa aos responsáveis.
Já no tocante à prescrição da pretensão ressarcitória, também alegada pelo ex-prefeito, esclareço que, baseado na interpretação do art. 37, § 5º, da Constituição Federal de 1988 e em precedentes do STF, este Tribunal segue adotando o entendimento, consolidado na súmula 282, de que "as ações de ressarcimento movidas pelo Estado contra os agentes causadores de danos ao erário são imprescritíveis". Desse modo, tal alegação de prescrição da pretensão ressarcitória não merece acolhida.
III
Por fim, trato da segunda divergência de análise entre os pareceres anteriores, que diz respeito às datas de atualização do débito. Esclareço primeiro que os responsáveis foram citados com base nas datas em que houve crédito de recurso na conta específica do convênio, ou seja, transferência de recursos da União para o município. E são essas as datas adotadas pela SecexTCE como datas de atualização do débito.
Já o MPTCU propõe que para a construtora sejam adotados os valores e as datas dos pagamentos indevidos, limitando-se o débito ao montante correspondente aos recursos federais recebidos pela prefeitura (R$ 122.226,94) . Reforça o Subprocurador-Geral que a alteração proposta, por se dar em favor da responsável, não requer nova citação.
Defendo que para os dois responsáveis devam ser adotados os valores e as datas dos pagamentos indevidos realizados à contratada, pela mesma razão anterior já mencionada: coerência com a conduta atribuída aos responsáveis nas citações. Ademais, essa é a forma usualmente mais adotada nesta Corte.
De acordo com a jurisprudência deste Tribunal, em casos de prejuízos relacionados a contratos de obras, seja por superfaturamento, serviços não executados ou executados em desconformidade com o contrato, como no caso do convênio em análise, a imputação de cada parcela do débito é feita pelas datas dos pagamentos às contratadas, sempre que possível. Quando não é possível, considera-se a data do último pagamento para a imputação de todo o débito, de forma benéfica aos responsáveis.
Portanto, o débito solidário apurado nesses autos é composto pelas seguintes parcelas:
	DATA DA OCORRÊNCIA
	VALOR ORIGINAL (R$) 

	30/11/2006
	66.433,92

	26/12/2006
	25.000,00

	28/12/2006
	10.000,00

	5/1/2007
	20.793,02

Sobre essa alteração, concordo com o argumento do MPTCU no sentido de que, como a alteração se mostra a favor dos responsáveis, em razão da diferença quando da atualização do débito, não há necessidade de nova citação.
Nesses termos, proponho julgar irregulares as contas de André dos Santos Mamedio e ML Construtora Ltda., condenando-os, solidariamente, ao pagamento do débito apurado.
	Diante do exposto, voto pela adoção da minuta de acórdão que trago à consideração deste colegiado.
TCU, Sala das Sessões, em 2 de agosto de 2022.
Ministro VITAL DO RÊGO 
Relator